臺灣高等法院臺南分院刑事判決
　　　　　　　　　　　　　　94年度上更(一)字第107號　Ａ
上　訴　人　臺灣臺南地方法院檢察署檢察官
被　　　告　甲○○
選任辯護人　吳永茂　律師
　　　　　　曾慶雲　律師
　　　　　　龍毓梅　律師
上列上訴人因被告偽造有價證券案件，不服臺灣臺南地方法院90
年度訴字第944號中華民國90年10月30日第一審判決（起訴案號
：臺灣臺南地方法院檢察署90年度偵字第1711號），提起上訴，
判決後經最高法院發回更審，本院判決如下：
    主  文
原判決撤銷。
甲○○意圖供行使之用，而偽造有價證券，處有期徒刑參年陸月
。偽造之付款銀行為臺南市第五信用合作社東寧分社，支票號碼
BB0000000號，日期89年8月27日，金額新臺幣參萬陸仟元之支票
壹張沒收之。
    事  實
一、甲○○為駿達汽車公司業務員，以銷售汽車代收車款為業，
    其於89年7月27日，因為車主乙○○辦理汽車分期付款，而
    取得乙○○向臺南市第五信用合作社（下稱臺南五信）申請
    之支票1本（25張），甲○○明知乙○○僅授權簽發24張支
    票以支付24四期分期車款，剩餘之1張支票應交還乙○○，
    甲○○竟意圖為自己不法之所有，於89年7月27日至同年8月
    27日間之某日，將剩餘之1張支票（付款銀行為臺南市第五
    信用合作社東寧分社，支票號碼BB0000000號）侵占入己，
    並意圖供行使之用，未經乙○○之授權，擅自在該支票上偽
    填票載發票日89年8月27日、金額新臺幣（下同）36000元，
    交付國華產物保險公司，支付與乙○○所購汽車無關之保險
    費，經提示因存款不足而遭退票。
二、案經乙○○訴由臺南市警察局第三分局移送臺灣臺南地方法
    院檢察署檢察官偵查起訴。
    理  由
一、訊之上訴人即被告甲○○對於其在上開系爭支票上填載發票
    日89年8月27日、金額36000元，且持以交付國華產物保險公
    司，經提示因存款不足而遭退票之事實供承不諱，惟矢口否
    認有偽造系爭支票之犯罪事實，並辯稱：乙○○於89年7月
    27日向臺南五信申請甲存支票根本沒錢，當天乙○○支票甲
    存帳戶存入10000元、活期存款帳戶存入10000元、入社股金
    5000元，均是被告代墊，另乙○○答應給付5000元介紹費，
    又向伊借貸6000元，以上款項合計36000元，是乙○○那時
    所欠伊錢項，且伊於開戶前一天向蘇淑敏借款30000元支應
    該款項，故乙○○授權伊簽發面額36000元之支票以償還上
    開欠款，伊同事簡清水於開戶當天在場亦知悉告訴人乙○○
    有授權伊，而且時間經過好幾個月，於89年11月始提告訴，
    如當時乙○○支票確是遺失，為何沒馬上止付，顯與常情不
    符云云。
二、經查：
  (一)告訴人乙○○為辦理汽車分期付款，向臺南五信申請支票1
    本（共25張），並將支票1本及印章親自交給被告，其僅授
    權被告簽發24張支票以支付24期分期車款，而上開系爭支票
    即該本支票所剩餘之最後一張支票，告訴人並未授權被告簽
    發該張系爭支票，係被告未經告訴人同意擅自填載發票日及
    金額，並持交他人以行使等情，業據告訴人乙○○於警訊、
    偵查中、原審及本院審理時指訴綦詳，並有前述支票存卷可
    佐。乙○○證稱：「支票遭甲○○偷開，．．我欠甲○○新
    臺幣7000元」（詳警卷第3頁反面及3-1頁）；乙○○於本院
    上訴審指稱：「申請支票開戶時，我只有19000元，．．，
    在現場向被告借6000元，（交車時加油錢1000元向被告借）
    支票拿到手，我將支票簿交給他，但我所授權的只有24張，
    ．．，後來被告10月27日才拿支票存根給我，我沒有授權被
    告開第25張支票，是他盜蓋（應係開之誤，詳本院上訴卷第
    21頁）。被告於原審亦自認：「 (告訴人欠你多少錢)36000
    元，實際上他應該欠我6000元（加油錢1000元未算在內），
    25000元是要給銀行的（詳原審卷第13頁）。復參以證人彭
    楚瑋於偵查中之證述：「‧‧‧乙○○打電話告訴我，支票
    還他時只剩下一本存根，我再向被告詢問，甲○○才說最後
    一張票是開與本件無關的保險費用，還有告訴人欠他6000元
    及油錢1000元，我質問被告為何未經告訴人同意擅自開票，
    甲○○也承認最後一張票他開37000元（應係36000 元之誤
    )，因告訴人欠他7000元，他會在支票發票日前將差額30000
    元存入銀行，結果甲○○未依約存款，以致支票退票。」（
    詳偵查卷第13頁）等語，及於原審審理時之證述：「‧‧‧
    第25張支票我們本來要要回來，被告說以後一起算，因為掛
    牌、領牌時，要支票原印鑑，所以想等他辦好再一起拿回來
    。」「之前業務員有幫代墊6000元，因為我們向他要支票要
    很久要不回來，我們就叫他把支票拿回來，我們問告訴人要
    如何，所以就在到期日要求被告拿 30000元去付清就可以，
    後來告訴人不同意，一直要把支票拿回來，後來看我面子就
    勉強同意，但是到兌現那天，告訴人在銀行門口等很久等不
    到30000元進來，支票就退票了」 (詳原審卷第23頁)等語，
    足見告訴人除未授權被告簽發系爭支票外，亦要求被告返還
    系爭支票，益證被告於簽發系爭支票時，已明知其違反告訴
    人之意思，擅自將支票填寫發票日及金額。是被告辯稱乙○
    ○有授權給伊，又如果當時乙○○支票遺失，為何沒馬上止
    付一節，顯係推諉卸責之詞，無足可取。
  (二)至於證人蘇淑敏於偵查中證稱：「89年7月27日甲○○以電
    話向我調現20000元，要我送到五信給他，林某的存摺及提
    款卡均放在我那裡，他的財務均由我管理，這20000元也是
    他的錢」（詳偵查卷第16頁背面）等語，惟證人蘇淑敏提領
    該20000元之日期為89年7月10日，有存摺影本可資參照，此
    與被告所供之借款日期及金額均不符，是被告於原審辯稱向
    蘇淑敏借款墊付開戶費用云云，並無證據以實其說。又查證
    人簡清水於偵查中證稱：「申領支票當日我有在場，甲存、
    乙存開戶時，甲存要存10000元，乙存10000元，股票10000
    元，本件開戶費用由甲○○支付，因為告訴人當天並未帶錢
    去」（詳偵查卷第9頁）等語，惟甲○○稱由蘇淑敏借款墊
    付開戶費用一詞，已見其虛，而乙○○又稱當日他向彭楚瑋
    拿19000元付開戶費用，只向甲○○借6000元，且當日係乙
    ○○要開戶，並非甲○○開戶，甲○○似無必要代墊全部開
    戶費用，證人簡清水所述有違常情，且其與被告有同事之誼
    ，其證詞難免偏頗，不足憑採。復查證人即辦理貸款之業務
    員陳旭閔於原審審理時證稱：「（當天辦的時候被告和乙○
    ○是否有去？）當天第一次對保的時候被告和告訴人都有在
    ，第2次交支票的時候被告和乙○○也都在，乙○○給我24
    張支票，我簽收據載明支票明細表給他。」「我將最後一張
    支票及票頭、印鑑章一起還給乙○○。」「（後來乙○○那
    張支票如何運用？）我不知道，後來我辦完我的事情後，我
    就先走了。」「（既然是抵前債，為何再向他要錢？）簽完
    支票後，我就給他明細表收據，客戶會拿收據去銀行換新的
    支票，後來隔了3天，他說第五信用不給他支票，‧‧‧後
    來我們找乙○○協調，他說要按月繳納，在這半年期間乙○
    ○從來沒有講過他的票不見的事情，直到89年年底，我到刑
    事局作證乙○○仍然沒有提票不見的事」等語（詳原審卷第
    40、41頁）。以上證詞，僅能證明告訴人未向證人陳旭閔提
    及支票之下落，並無法證明告訴人有授權被告簽發該系爭支
    票。雖證人陳旭閔供稱其將最後一張支票及票頭、印鑑章一
    起還給乙○○一節，但因證人陳旭閔係貸款業務承辦人，而
    乙○○係貸款人，所陳交還乙○○應屬與職務有無違背之關
    聯，是其此部分陳述，甚難採信。故證人蘇淑敏、簡清水及
    陳旭閔之證詞均不足為被告有利之證明。是被告辯稱：伊於
    開戶前一天向蘇淑敏借款30000元支應該款項，故乙○○授
    權伊簽發面額36000元之支票以償還上開欠款，伊同事簡清
    水於開戶當天在場亦知悉此事云云，亦無足取。
  (三)按刑法上所謂偽造有價證券，以無權簽發之人冒用他人名義
    簽發為要件，如果行為人基於本人之授權，或其他原因有權
    簽發者，則與無權之偽造行為不同。次按被害人公司授權上
    訴人於空白支票填寫金額，繳納所欠貨櫃場棧租，乃上訴人
    於獲悉並未欠繳棧租後，私擅填寫金額壹萬伍仟元後，自行
    使用，已逾越授權範圍，自應令負偽造有價證券罪責。最高
    法院53年度台上字第1810號、72年度台上字第7112號判例意
    旨可資參照。揆諸上開判例意旨，被告既未取得發票人之授
    權，竟擅自在系爭支票偽填發票日及金額，並持以行使，其
    有偽造有價證券之犯意至明。縱或告訴人積欠被告金錢，亦
    應由告訴人衡量其財力，並決定何時可能還錢，豈有支票任
    人填寫日期簽發行使以為還債之理，更何況，本案經查明，
    告訴人於辦理貸款時，僅向被告借用應付開戶所需之6000元
    及加油之1000元而已。是被告所辯告訴人授權其簽發36000
    元支票，亦與其所統計共欠37000元不合，自屬臨訟杜撰，
    應非事實。
三、查被告係從事銷售汽車代收車款業務，係從事業務之人，其
    意圖為自己不法之所有，於收受告訴人乙○○之支票後加以
    侵占，核其此部分所為係犯刑法第336條第2項業務侵占罪；
    又查支票為有價證券，被告侵占系爭支票1紙，復意圖供行
    使之用而偽造系爭支票，核其此部分所為係犯刑法第201條
    第1項偽造有價證券罪。其行使偽造有價證券之輕罪行為，
    應為偽造之重罪行為所吸收，不另論罪。再者，被告行使偽
    造有價證券之行為，當然含有詐欺取財之性質，亦不另論以
    詐欺罪名。被告所犯上開二罪，其侵占自己持有他人之支票
    犯行與前開偽造有價證券犯行間，具有方法結果之牽連關係
    ，應依刑法第55條之規定，從一重之偽造有價證券罪處斷。
四、原審以被告甲○○犯罪尚屬不能證明，為無罪之諭知，洵有
    違誤。公訴人上訴意旨，執以指摘原判決不當，為有理由，
    自應由本院撤銷改判。爰審酌被告之犯罪，係漠視他人法益
    ，已嚴重破壞公眾對於有價證券交易秩序之信賴，且犯後飾
    詞否認，難謂有具體悔過之表現及其他一切情狀，量處被告
    甲○○有期徒刑三年六月。又偽造之付款銀行為臺南市第五
    信用合作社東寧分社，支票號碼BB0000000號，日期89年8月
    27日，金額新臺幣36000元之支票1張，不問屬於犯人與否，
    應依法宣告沒收之。
據上論斷，應依刑事訴訟法第369條第1項前段、第364條、第299
條第1項前段，刑法第201條第1項、第336條第2項、第205條、第
55條，罰金罰鍰提高標準條例第1條，判決如主文。
本案經檢察官蘇南桓到庭執行職務。
中    華    民    國    94    年     4    月    26    日
                  刑事第二庭    審判長法  官　葉居正
                                      法  官　高明發
                                      法  官　李文福
以上正本證明與原本無異。
如不服本判決，應於收受本判決後十日內向本院提出上訴書狀。
其未敘述上訴理由者並得於提起上訴後十日內向本院補提理由書
狀（均須按他造當事人之人數附繕本）「切勿逕送上級法院」。
　　　　　　　　　　　　　　　　　　　書記官　李良倩
中　　華　　民　　國　　94　　年　　4 　　月　　27　　日
附錄法條：
刑法第336條：
對於公務上或因公益所持有之物，犯前條第一項之罪者，處一年
以上七年以下有期徒刑，得併科五千元以下罰金。
對於業務上所持有之物，犯前條第一項之罪者，處六月以上五年
以下有期徒刑，得併科三千元以下罰金。
前二項之未遂犯罰之。
刑法第201條：
意圖供行使之用，而偽造、變造公債票、公司股票或其他有價證
券者，處三年以上十年以下有期徒刑，得併科三千元以下罰金。
行使偽造、變造之公債票、公司股票或其他有價證券，或意圖供
行使之用，而收集或交付於人者，處一年以上七年以下有期徒刑
，得併科三千元以下罰金。
